臺灣高等法院刑事判決
109年度上訴字第3593號
上  訴  人  臺灣基隆地方檢察署檢察官
被      告  解傳浩


上列上訴人因違反毒品危害防制條例案件，不服臺灣基隆地方法
院109年度訴字第410號，中華民國109年7月21日第一審判決（起
訴案號：臺灣基隆地方檢察署109年度毒偵字第400號），提起上
訴，本院判決如下：
    主  文
原判決撤銷。
本件公訴不受理。
    理  由
一、公訴意旨略以：被告甲○○於民國87年間因施用毒品案件，經
    臺灣士林地方法院以裁定送勒戒處所觀察、勒戒後，認無繼
    續施用毒品之傾向，經臺灣士林地方檢察署檢察官以87年度
    偵字第81號為不起訴處分確定；又於89年間因施用毒品案件
    ，經臺灣基隆地方法院以89年度毒聲字第381號裁定送勒戒
    處所觀察、勒戒後，因認無繼續施用毒品之傾向，經臺灣基
    隆地方檢察署檢察官以89年度毒偵字第696號為不起訴處分
    確定；復於91年間因施用毒品案件，經臺灣基隆地方法院以
    91年度毒聲字第1113號裁定令入戒治處所施以強制戒治，於
    92年6月12因停止其處分出監，並經臺灣基隆地方法院以92
    年度訴字第7號判決應執行有期徒刑8月確定，於93年10月19
    日縮短刑期執畢出監；又因①施用毒品案件，經臺灣基隆地
    方法院以95年度訴字第258號判處有期徒刑10月；②施用毒品
    案件，經臺灣基隆地方法院以95年度基簡字第587號判處有
    期徒刑4月；③施用毒品案件，經臺灣基隆地方法院以95年度
    訴字第804號判處有期徒刑7月；④竊盜案件，經臺灣基隆地
    方法院以95年度易字第352號判決各判處有期徒刑8 月、9月
    、11月、1年2月，上開各罪經臺灣基隆地方法院以96年度聲
    字第101號裁定應執行有期徒刑3年6月，嗣因減刑及定執行
    刑，經臺灣基隆地方法院以96年度聲減字第232號裁定應執
    行有期徒刑2年7月又15日，並均確定在案，於95年9 月29日
    入監服刑，於97年7月23日假釋交付保護管束出監，於保護
    管束期間，又因施用毒品案件，經臺灣基隆地方法院以97年
    度訴字第1426號判處有期徒刑10月確定，上開假釋遭撤銷，
    於98年4月1日入監接續執行殘刑7月14日及上開有期徒刑10
    月，於99年9月5日因縮短刑期執行完畢出監；再因施用第
    一級毒品案件，經臺灣基隆地方法院以101年度訴字第521號
    判處有期徒刑7月，上訴後，經本院以101年度上訴字第3041
    號判決駁回上訴確定；又因施用第一級毒品案件，經臺灣
    基隆地方法院以101年度訴字第662號判處有期徒刑7月，上
    訴後，經本院以101年度上訴字第3573號判決駁回上訴確定
    ；上開案件之罪刑，再經本院以102年度聲字第1021號裁
    定合併定應執行有期徒刑1年確定，於103年3月6 日縮短刑
    期執行完畢出監；再因施用毒品案件，經臺灣基隆地方法院
    以104年度易字第164號判決處有期徒刑7月確定，於105年3
    月9日執行完畢出監；又因⑴施用第一、二級毒品案件，經臺
    灣基隆地方法院以106年度訴字第33號判決各判處有期徒刑6
    月、4月確定，應執行有期徒刑8月確定，⑵施用第一、二級
    毒品案件，經臺灣基隆地方法院以106年度訴字第371號判決
    分別判處有期徒刑8月、4月確定，⑶施用第一級毒品案件，
    經臺灣基隆地方法院以106年度訴字第496 號判處有期徒刑9
    月確定；嗣上開⑴⑵案件所處之罪刑，經臺灣基隆地方法院以
    106年度聲字第1290號裁定合併定應執行有期徒刑1年6月確
    定，再與上開⑶案所處徒刑之接續執行，於108年1月14日縮
    短刑期假釋出監並付保護管束，於108年7月6日保護管束期
    滿，其所餘刑期內未經撤銷假釋，其未執行之刑，以已執行
    論，而執行完畢。詎其猶不知悔改，復基於施用第一級毒品
    海洛因之犯意，於109年2月12日下午某時，在新北市○○區○
    里○○000號住處，以針筒注射方式，施用海洛因1次，嗣於翌
    （13）日上午6時40分許，經基隆憲兵隊持拘票在上址拘提
    到案，復徵得其同意採集尿液檢體送驗，結果呈嗎啡陽性反
    應，始悉上情。因認被告涉犯（修正前）毒品危害防制條例
    第10條第1項之施用第一級毒品罪嫌。
二、按起訴之程式違背規定者，應諭知不受理之判決，並得不經
    言詞辯論為之，刑事訴訟法第303條第1款、第307條分別定
    有明文。次按施用第一、二級毒品為犯罪行為，毒品危害防
    制條例第10條設有處罰規定。故施用第一、二級毒品者，本
    應科以刑罰。惟基於刑事政策，對合於一定條件之施用者，
    則依同條例第20條之規定，施以觀察、勒戒及強制戒治之保
    安處分。又109年1月15日修正公布、同年7月15日施行之毒
    品危害防制條例第20條第3項規定，犯第10條之罪於觀察、
    勒戒或強制戒治執行完畢釋放後，3年後始再犯者，不論其
    行為係在新法施行生效前或施行生效後所為（同條例第35條
    之1第1、2款參照），均應適用同條第1、2項（即應先觀察
    、勒戒或強制戒治）之規定，其修法理由謂：施用毒品者具
    「病患性犯人」之特質，並參諸世界各國之醫療經驗及醫學
    界之共識，咸認施用毒品成癮者，其心癮甚難戒除，如觀察
    勒戒或強制戒治執行完畢釋放後，3年後始再有施用第一級
    、第二級毒品之行為者，足見其有戒除毒癮之可能，宜再採
    以觀察、勒戒方式戒除其身癮及以強制戒治方式戒除其心癮
    之措施，為能放寬觀察、勒戒或強制戒治制度之適用時機，
    以協助施用者戒除毒癮，爰修正第3項。同條例第23條第2項
    亦配合修正為「觀察、勒戒或強制戒治執行完畢釋放後，3
    年內再犯第10條之罪者，檢察官或少年法院（地方法院少年
    法庭）應依法追訴或裁定交付審理。」可知本次修法對於施
    用毒品者施以觀察勒戒、強制戒治，或依法追訴（或裁定交
    付審理）之適用範圍，係確立初犯為具「病患性犯人」之特
    質應先經一完整之醫療處置，3年內再犯者應依法追訴（或
    裁定交付審理），3年後再犯則裁定觀察勒戒，殆無疑義。
    但對於3犯以上距最近1次觀察勒戒或強制戒治執行完畢釋放
    後，逾3年者，究應適用同條例第20條第3項或第23條第2項
    處理，本次修法未明確規定，惟基於罪刑法定之明確性原則
    、法文之文義解釋，參諸觀察勒戒等治療處置，乃結合醫師
    、觀護人、社工心理諮商等不同領域之專業人員參與之保安
    處分措施，目的除在戒除施用毒品者身癮、心癮之措施外，
    並企圖重新塑造生活紀律，改變其病態行為，與刑罰之執行
    並不相同，無法以刑罰補充或替代上開醫療處置之特性。從
    而，3犯以上如距最近1次觀察、勒戒或強制戒治執行完畢釋
    放後，已逾3年者，其間縱經判刑、執行，究與觀察勒戒或
    強制戒治已經完整之治療療程不同，無法補充或替代上開之
    醫療處置，均應再予觀察勒戒之機會，方為適法（最高法院
    109年度台上字第3098、3240號、第4105號判決意旨參照）
    。
三、經查：
　㈠被告甲○○前於89年間因施用毒品案件，經臺灣基隆地方法院
    以89年度毒聲字第381號裁定送觀察、勒戒後，認無繼續施
    用毒品傾向，而於89年3月7日出所，並經臺灣基隆地方檢察
    署檢察官以89年度毒偵字第696號為不起訴處分確定；復於9
    1年間因施用毒品案件，經臺灣基隆地方法院以91年度毒聲
    字第1113號裁定令入戒治處所施以強制戒治，於92年6月12
    因停止其處分出監，並經臺灣基隆地方法院以92年度訴字第
    7號判決應執行有期徒刑8月確定，於93年10月19日縮短刑期
    執畢出監在案，有本院被告前案紀錄表在卷可憑。
　㈡本件被告上開施用第一級毒品犯行，業據被告於警詢、偵查
    、原審審理時均坦承不諱，且被告斯時為警採集之尿液檢體
    送驗結果呈嗎啡之陽性反應，有卷附之基隆憲兵隊勘查採證
    同意書、基隆憲兵隊涉嫌毒品危害防制條例案件尿液初步鑑
    驗報告單、憲兵指揮部刑事鑑識中心鑑定書、憲兵指揮部基
    隆憲兵隊偵辦解○○涉嫌毒品危害防制條例姓名暨尿液檢體對
    照表(0000000000A)在卷可憑，並有監聽譯文(甲○○00000000
    00)、指認犯罪嫌疑人紀錄表(指認人：甲○○)、被告手機翻
    拍照片(綽號「白朱」LINE主頁、LINE通話頁面、「白朱」
    手機號碼)各1件附卷足佐(見毒偵字第400號卷第26至32頁、
    第37至41頁、第51至59頁)。是被告上開任意性自白與事證
    相符，可以採信，其確有施用第一級毒品犯行無訛。
　㈢被告於109年2月12日再犯本案施用毒品犯行，屬三犯以上，
    雖其於89年間觀察、勒戒後，多次再犯施用毒品案件，惟與
    其最近1次因施用毒品而經觀察、勒戒執行完畢相距已逾3 
    年，依前述規定及說明，本案即應再予觀察、勒戒或強制戒
    治。雖檢察官前依修正前毒品危害防制條例規定提起公訴，
    起訴程序固未違背當時之規定，原審亦予以論罪科刑，然依
    新修正之毒品危害防制條例規定，本案已不得追訴，檢察官
    逕行起訴，其起訴程序即已違背規定，應諭知不受理判決，
    原審予以論罪科刑，即有違誤。檢察官上訴意旨認被告最後
    1次觀察勒戒後之89年3月7日距本案犯罪時間，已逾3年，依
    新修正毒品危害防制條例及前開最高法院判決意旨，應裁定
    令被告入勒戒處所施以觀察、勒戒，原審予以判決，於法容
    有違誤等語，為有理由，自應由本院將原判決撤銷，諭知被
    告公訴不受理之判決，並不經言詞辯論為之。　
據上論斷，應依刑事訴訟法第369條第1項前段、第364條、第303
 條第1款、第307條，判決如主文。
中　　華　　民　　國　　109 　年　　10　　月　　6 　　日
　　　　　　　　　刑事第十七庭  審判長法　官  鄭水銓 
　　　　　　　　　　　　　　　　　　  法　官  李世華
　　　　　　　　　　　　　　　　　　  法　官  黃雅芬
以上正本證明與原本無異。
如不服本判決，應於收受送達後20日內向本院提出上訴書狀，其
未敘述上訴之理由者並得於提起上訴後20日內向本院補提理由書
（均須按他造當事人之人數附繕本）「切勿逕送上級法院」。
                                      書記官  鄭雅云
中　　華　　民　　國　　109 　年　　10　　月　　7 　　日